臺灣高等法院高雄分院刑事判決　　　　 96年度上訴字第637號
上　訴　人　臺灣高雄地方法院檢察署檢察官
上　訴　人
即　被　告　甲○○
上列上訴人因被告違反毒品危害防制條例案件，不服臺灣高雄地
方法院95年度訴字第4658號中華民國96年1 月31日第一審判決（
起訴案號：臺灣高雄地方法院檢察署95年度毒偵字第9128號），
提起上訴暨移送併辦（臺灣高雄地方法院檢察署96年度毒偵字第
2215號），本院判決如下：
      主    文
原判決關於施用第一級毒品暨定執行刑部分均撤銷。
甲○○施用第一級毒品，處有期徒刑壹年。
      事    實
一、甲○○前於民國（下同）88年間因施用毒品案件，經臺灣高
    雄地方法院裁定送觀察、勒戒及強制戒治，於88年10月29日
    強制戒治執行完畢，並由檢察官於89年1 月21日以89年度戒
    毒偵字第90號不起訴處分確定；又於92年間同因施用第一、
    二級毒品案件，經檢察官先後提起公訴及聲請強制戒治，而
    由臺灣高雄地方法院分別以92年度訴字第1340號判處有期徒
    刑1 年確定及以92年度易字第309 號判處有期徒刑4 月確定
    ，兩罪經定應執行刑為有期徒刑1 年2 月；另以91年度毒聲
    字第16號裁定令入戒治處所施以強制戒治，92年6 月18日停
    止戒治出監，嗣經撤銷停止戒治，而於92年12月12日入所繼
    續戒治，而於93年1 月9 日因法律修正而出所；其再因施用
    第一、二級毒品案件，經該院以92年度訴字第2561號判處有
    期徒刑1 年及10月，應執行有期徒刑1 年8 月確定，經定應
    執行刑接續執行後，於94年10月14日假釋出監。詎其仍不知
    戒除毒癮，明知海洛因業經公告列為毒品危害防制條例第2
    條第2 項第1 款之第一級毒品，不得非法持有、施用，於觀
    察、勒戒執行完畢釋放後5 年內，竟仍基於施用第一級毒品
    海洛因之犯意，自95年10月25日上午7 時45分許起至同年12
    月4 日下午4 時30分止，在高雄市苓雅區○○○路142 巷7
    號住處，以將海洛因摻入香菸內點燃吸食方式，施用第一級
    毒品海洛因多次（平均約每日施用1 至2 次）。嗣為警先後
    於(一)、95年10月25日晚上11時50分許，在高雄市○○區○○
    路147 號前，查獲林新發、陳德裕（另行審理中）2 人涉嫌
    持有毒品案件，經陳德裕同意進入上址搜索，因甲○○、蔡
    賢寶、吳素芳（另行審理中）亦同處一室，經採集甲○○之
    尿液送檢驗後，始查知上情。(二)、95年12月6 日上午9 時20
    分許，為警採尿送驗檢驗結果，發現有嗎啡陽性反應，而發
    覺上情。
二、案經高雄市政府警察局鹽埕分局報請臺灣高雄地方法院檢察
    署檢察官偵查起訴。
      理    由
一、訊據上訴人即被告甲○○（下稱被告）供認有於上揭時地多
    次施用第一級毒品海洛因之事實不諱。而被告先後2 次於警
    訊時所採之尿液，經送高雄市立凱旋醫院以GC /MS方法（氣
    相層析/ 質譜儀法）檢驗，結果均呈嗎啡陽性反應，此有高
    雄市立凱旋醫院95年11月6 日檢體編號B-150 號濫用藥物尿
    液檢驗報告、毒品尿液編號姓名對照表暨長榮大學95年12月
    20日確認報告各1 份在卷可稽（見警卷(一)第22頁、95年度毒
    偵字第9128號卷第21頁、警卷(二)第14頁）。而施用海洛因入
    人體內可迅速代謝成6-乙醯嗎啡，然後轉變成嗎啡，施用海
    洛因1 小時後，即可於尿液中檢出嗎啡成分，已據行政院衛
    生署管制藥品管理局92年3 月10日管檢字第0920001495號函
    說明綦詳。被告上揭之自白核與事實相符。準此，本件事證
    明確，被告上揭施用第一級毒品之犯行堪以認定。
二、按毒品危害防制條例於92年7 月9 日修正公布，自93年1 月
    9 日施行，其中第20條、第23條將施用毒品之刑事處遇程序
    區分為「初犯」、「5 年內再犯」、「5 年後再犯」。依其
    立法理由之說明：「初犯」，經觀察、勒戒或強制戒治，應
    為不起訴處分或不付審理之裁定；經觀察、勒戒或強制戒治
    執行完畢釋放後，「5 年內再犯」者，因其再犯率甚高，原
    實施之觀察、勒戒及強制戒治既已無法收其實效，爰依法追
    訴或裁定交付審理。至於經觀察、勒戒或強制戒治執行完畢
    釋放，「5 年後再犯」者，前所實施之觀察、勒戒或強制戒
    治已足以遮斷其施用毒品之毒癮，為期自新及協助其斷除毒
    癮，仍用「初犯」規定，先經觀察、勒戒或強制戒治之程序
    。從而，依修正後之規定，祇於「初犯」及「5 年後再犯」
    2 種情形，有其追訴條件之限制，即須於初犯經觀察、勒戒
    或強制戒治釋放後，5 年內均無施用毒品之行為，始能認其
    前所實施之觀察、勒戒或強制戒治已足遮斷毒癮，而得於5
    年後再犯時，再予適用初犯之規定，重行觀察、勒戒等程序
    。倘5 年內已經再犯，被依法追訴處罰，縱其第3 次（或第
    3 次以上）施用毒品之時間在初犯釋放5 年以後，即與「5
    年後再犯」之情形有別，且因已於「5 年內再犯」，顯見其
    再犯率甚高，原實施觀察、勒戒或強制戒治，已無法收其實
    效，自無再經觀察、勒戒及強制戒治之必要，應由檢察官逕
    行起訴，始符新法修正之本旨（最高法院95年第7 次刑事庭
    會議決議參照）。查被告前於88年間因施用毒品案件，經原
    審法院裁定送觀察、勒戒及強制戒治，於88年10月29日強制
    戒治執行完畢，並由檢察官於89年1 月21日以89年度戒毒偵
    字第90號不起訴處分確定；又於92年間同因施用第一、二級
    毒品案件，經檢察官先後提起公訴及聲請強制戒治，而由原
    審法院分別以92年度訴字第1340號判處有期徒刑1 年確定及
    以92年度易字第309 號判處有期徒刑4 月確定，兩罪經定應
    執行刑為有期徒刑1 年2 月；另以91年度毒聲字第16號裁定
    令入戒治處所施以強制戒治，92年6 月18日停止戒治出監，
    嗣經撤銷停止戒治，而於92年12月12日入所繼續戒治，而於
    93年1 月9 日因法律修正而出所；其再因施用第一、二級毒
    品案件，經原審法院以92年度訴字第2561號判處有期徒刑1
    年及10月，應執行有期徒刑1 年8 月確定，經定應執行刑接
    續執行後，於94年10月14日假釋出監等情，有臺灣高等法院
    被告前案紀錄表1 份附卷可參。被告為本件施用毒品犯行之
    時間，距前次強制戒治執行完畢獲不起訴處分之時點雖已逾
    5 年，然毒品危害防制條例第20條第3 項所稱「依前項規定
    為觀察、勒戒或強制戒治執行完畢釋放後，5 年後再犯第10
    條之罪者，適用本條前2 項之規定」，其立法理由在於：觀
    察、勒戒或強制戒治後5 年後再犯者，顯見前所實施之觀察
    、勒戒或強制戒治已足以遮斷其施用毒品之癮，為其自新及
    協助其斷除毒癮，對此5 年後再犯者爰明定仍適用初犯之規
    定，先經觀察、勒戒、強制戒治之程序。由上開立法理由可
    知，所謂觀察、勒戒或強制戒治完畢釋放後5 年後，應僅指
    因觀察、勒戒或強制戒治已有效果，5 年內未再施用毒品而
    言，如5 年內又再行施用毒品，顯見其前之觀察、勒戒或強
    制戒治並未收效，即無再行觀察、勒戒或強制戒治之必要，
    揆諸上揭意旨，被告自無再行適用毒品危害防制條例第20條
    第3 項規定之餘地，自應依法論科。
三、查海洛因屬毒品危害防制條例第2 條第2 項第1 款所定之第
    一級毒品，依法不得持有、施用。核被告施用第一級毒品海
    洛因之行為，係犯毒品危害防制條例第10條第1 項之施用第
    一級毒品罪。被告持有毒品海洛因之低度行為，應為施用之
    高度行為所吸收，不另論罪。又刑事法若干犯罪行為態樣，
    本質上原具有反覆、延續實行之特徵，立法時既予特別歸類
    ，定為犯罪構成要件之行為要素，則行為人在密切接近之一
    定時、地持續實行之複次行為，倘依社會通念，於客觀上認
    為符合一個反覆、延續性之行為觀念者，於刑法評價上，即
    應僅成立一罪。學理上所稱「集合犯」即屬之（最高法院95
    年度台上字第1079號判決意旨參照）。而就施用毒品之行為
    而言，由於毒品本具成癮性（毒品危害防制條例第2 條第1
    項參照），施用者一經上癮，即難戒斷，在其主觀依賴毒品
    之心理下，將須持續、密接施用毒品以解癮，再犯率高，否
    則難以承受毒癮發作之痛苦，且施用次數、份量通常與施用
    毒品期間成正比，各次施用毒品之間隔愈趨密集，是施用毒
    品行為，本質上具有反覆實施之行為特性，依社會通念，客
    觀上符合一個反覆、延續性之行為觀念，依上開說明，施用
    毒品應屬於集合犯之一種，為包括一罪甚明。本件被告先後
    2 次為警查獲後，其尿液均呈海洛因陽性反應，可見被告施
    用毒品之間隔甚短，顯係於密切接近之時間內多次施用毒品
    ，其主觀上已對毒品產生依賴；且從其每日施用毒品之次數
    觀之，被告施用毒品顯已成癮；準此，被告各次施用第一級
    毒品，應非分別起意，在評價上應依集合犯論以一罪。本件
    公訴人雖未就被告於95年10月25日查獲後至95年12月4 日止
    所為之施用第一級犯行部分起訴，惟被告此部分犯行與起訴
    之施用第一級毒品部分，有集合犯之一罪關係，為起訴效力
    所及，本院自得併予審理，併此敘明。
四、原審就被告施用第一級毒品部分予以論罪科刑，固非無見；
    惟查：原判決未及就被告自95年10月25日查獲後至95年12月
    4 日止所為之施用第一級毒品犯行，一併加以審判，自有未
    洽。被告上訴意旨執此指摘原判決此部分不當，為有理由；
    檢察官上訴意旨以被告基於施用第一級毒品海洛因之概括犯
    意，自95年4 月間中旬某日起至同年6 月13日某時許止，在
    其位於高雄市○○○路142 巷7 號住處等地，連續施用第一
    毒品海洛因多次之犯行，業經本院於95年11月30日以95年度
    上訴字第1856號判處有期徒刑1 年4 月確定，與本件上開犯
    行具有集合犯之關係，故本件被告施用第一級毒品之犯行，
    應為前案確定判決之效力所及，應為免訴之判決云云，指摘
    原判決此部分不當。惟集合犯固指犯罪構成要件之行為，依
    其本質、犯罪目的或社會常態觀之，常具有反覆、繼續為之
　　之特性，故法律將之規定為一獨立之犯罪類型，而為包括一
　  罪之情形。然95年7 月1 日起施行之修正刑法，基於一罪一
    罰，以實現公平原則之考量，已將連續犯及常業犯規定悉予
    刪除，故是否集合犯之判斷，客觀上，應斟酌其法律規定文
    字之本來意涵、實現該犯罪目的之必要手段、社會生活經驗
    中該犯罪實行常態及社會通念等；主觀上，則視其是否出於
    行為人之一次決意，並秉持刑罰公平原則，加以判斷，不能
    無限制擴張，俾與修法意旨相契合。查被告前案判決確定認
    定被告最後一次施用第一級毒品之時間為95年6 月13日，與
    本件論罪之最後行為時間（95年12月4 日）相距已逾5 月餘
    ；此外，並無證據足以證明被告於95年8 月間至95年10月25
    日止，尚有多次施用第一級毒品之犯行，尚難認被告上揭判
    刑確定部分之行為，與上開論罪部分之行為，同屬符合一個
    反覆、延續性之集合犯行為；準此，本件被告施用第一級毒
    品之犯行，應非上揭前案確定判決之效力所及，依法自不得
    諭知免訴，故本件檢察官之上訴為無理由，惟原判決此部分
    既有上開之瑕疵，自應由本院將原判決關於施用第一級毒品
    暨定執行刑部分均撤銷改判。茲審酌被告前有施用毒品之不
    良素行，歷經強制戒治程序後，猶再為本件施用毒品犯行，
    顯見意志不堅，惟念其施用毒品乃自戕一己之身體健康，並
    具有病患性人格之特質，行為本身對社會所造成之危害並非
    直接、鉅大，且犯後坦承犯行等一切情狀，爰量處如主文第
    2 項所示之刑。
五、被告施用第二級毒品部分，業經原審判處罪刑確定在案，自
    不另論列，併此敘明。
據上論斷，應依刑事訴訟法第369 條第1 項前段、第364 條、第
299 條第1 項前段，毒品危害防制條例第10條第1 項，判決如主
文。
本案經檢察官陳建年到庭執行職務。
中　　華　　民　　國　　96　　年　　4　　月　　30　　日
                  刑事第四庭  審判長法  官  蕭權閔
                                    法  官  陳吉雄
                                    法  官  吳進寶
以上正本證明與原本無異。
如不服本判決應於收受本判決後10日內向本院提出上訴書狀，其
未敘述上訴理由者，並得於提起上訴後10日內向本院補提理由書
狀（均須按他造當事人之人數附繕本）「切勿逕送上級法院」。
中　　華　　民　　國　　96　　年　　4　　月　　30　　日
                                    書記官  林淑敏
附錄本件判決論罪科刑法條：
毒品危害防制條例第10條
  施用第一級毒品者，處6 月以上5 年以下有期徒刑。
